【裁判字號】    98,重訴,99
【裁判日期】    980813
【裁判案由】    損害賠償
【裁判全文】
臺灣高雄地方法院民事判決              98年度重訴字第99號
原      告  乙○○
訴訟代理人  陳建誌律師
被      告  甲○○
訴訟代理人  丙○○
上列當事人間損害賠償事件，經本院於民國98年7 月30日言詞辯
論終結，判決如下：
    主      文
被告應給付原告新臺幣壹佰捌拾壹萬玖仟玖佰柒拾肆元，及自民
國九十七年七月十二日起至清償日止，按年息百分之五計算之利
息。
原告其餘之訴駁回。
訴訟費用由被告負擔五分之二，餘由原告負擔。
本判決於原告提出新臺幣陸拾壹萬元為被告供擔保後，得假執行
。被告如提出新臺幣壹佰捌拾壹萬玖仟玖佰柒拾肆元為原告供擔
保，得免為假執行。
原告其餘假執行之聲請駁回。
    事實及理由
一、按訴狀送達後，原告不得將原訴變更或追加他訴。但擴張或
    減縮應受判決事項之聲明者，不在此限。民事訴訟法第255
    條第1 項第3 款定有明文。原告起訴請求被告給付新台幣（
    下同）6,472,217 元及自起訴狀繕本送達翌日起至清償日止
    ，按年息5%計算之利息（見本院97年度審交附民字67號卷，
    下稱附民卷第2 頁），嗣於本院審理中，縮減其訴之聲明為
    ：被告應給付原告4,807,349 元及法定遲延利息（見本院卷
    第58頁），核其所為係屬減縮應受判決事項之聲明，揆諸前
    揭規定，係屬有據。
二、原告主張：被告於96年6 月28日下午4 時50分許，駕駛車號
    YU－6865號自小貨車，沿高雄市○○○路內側車道由東往西
    方向行駛，行經該路與鼎中路口擬右轉變換至外側車道時，
    疏未注意保持安全距離，其右前車頭不慎擦撞在上開路口停
    等紅燈後起步右轉，由原告騎乘之車號XUF-212 號重型機車
    （下稱系爭機車）左後車身，原告因此受有左膝近端脛骨粉
    碎性骨折之傷害，系爭機車亦因而毀損（下稱系爭事故）。
    原告因系爭事故支出醫療費用46,094元、3 個月看護費用18
    0,000 元、醫療器材費用8,000 元，且受有1 年無法工作之
    薪資損失550,258 元、勞動能力損減之損失2,922,992 元及
    精神上損害1,500,000 元，於扣除汽車強制責任保險理賠金
    399,995 元後，合計4,807,349 元。為此爰依民法第184 條
    第1 項前段、第193 條第1 項、第195 條第1 項規定，提起
    本件訴訟。並聲明：(一)被告應給付原告4,807,349 元，及自
    起訴狀繕本送達翌日起至清償日止，按年息5%計算之利息。
    (二)願供擔保，請准宣告假執行。
三、被告則以：被告就系爭事故之發生雖有過失，惟就原告受有
    不能工作損失及勞動能力減損部分，應以固定月薪18,000元
    作為計算基礎，不得計入績效獎金，而其不能工作期間應以
    6 個月計算，其勞動能力減損程度則應按勞工保險條例（下
    稱勞保條例）殘廢給付標準表計算為53.38%，逾上開範圍之
    請求原告均應舉證以實其說。又原告請求之精神慰撫金數額
    過高，亦應予以酌減等語置辯。並聲明：(一)原告之訴及假執
    行之聲請均駁回。(二)如受不利判決，願供擔保請准免為假執
    行。
四、本件不爭執事項如下：
  (一)被告於96年6 月28日下午4 時50分許，駕駛車號YU－6865號
    自小貨車，沿高雄市○○○路內側車道由東往西方向行駛，
    行經該路與鼎中路口擬右轉變換至外側車道時，疏未注意保
    持安全距離，其右前車頭不慎擦撞在上開路口停等紅燈後起
    步右轉，由原告騎乘之系爭機車左後車身，原告因此受有左
    膝近端脛骨粉碎性骨折之傷害，系爭機車亦因而毀損。
  (二)被告就系爭事故之發生有過失，其因系爭事故所涉過失傷害
    行為，經本院以97年度審交易字第219 號判決有期徒刑4 月
    確定。
  (三)原告已支出下列費用：
    1.醫療費用46,094元。
    2.看護費用180,000元。
    3.醫療器材費用8,000元。
  (四)原告於系爭事故發生時，任職於恆伸股份有限公司（下稱恆
    伸公司），除每月支領固定底薪18,000元外，另依業績發給
    績效獎金。原告自96年1 月起迄同年6 月止獲發之薪資總額
    為275,129 元，相當於每月平均收入45,855元（元以下四捨
    五入）。
  (五)原告已領取汽車強制責任保險理賠金399,995元。
五、本件爭點為：(一)原告不能工作期間多長？所受勞動能力減損
    比例若干？應以若干薪資數額作為計算？原告因系爭事故不
    能工作及所損減之勞動能力損害總額若干？(二)原告得請求之
    精神慰撫金數額以若干為適當？(三)原告依民法第184 條第1
    項前段，得請求損害賠償總額為若干？茲分述如下：
  (一)原告不能工作期間多長？所受勞動能力減損比例若干？應以
    若干薪資數額作為計算？原告因系爭事故不能工作及所損減
    之勞動能力損害總額若干？
    原告主張其自系爭事故發生後，不能工作期間達1 年，且因
    此減損勞動能力70% ，故應以系爭事故發生前6 個月之平均
    薪資，作為不能工作期間薪資收入減少，及勞動能力減損之
    損害額計算基準（見附民卷第3 頁），被告則辯稱：原告不
    能工作期間僅6 個月，並應以原告之每月固定底薪18,000元
    ，作為原告不能工作期間薪資收入減少損害額之計算基準。
    經查：
  1.原告因系爭事故自96年6 月28日起在行政院國軍退除役官兵
    輔導委員會高雄榮民總醫院（下稱高雄榮總）住院，接受骨
    折復位骨釘及骨板固定手術，於96年7 月6 日出院，並於96
    年7 月12日、96年7 月26日、96年9 月6 日、96年9 月20日
    門診追蹤，因其左膝關節嚴重受損，而有創傷性關節炎後遺
    症之事實，有高雄榮總診斷證明書可憑（見台灣高雄地方法
    院檢察署97年度他字第92號，下稱97他字92號卷第5 頁），
    又原告遭恆伸公司以在高雄並無據點、人員管理不易為由，
    自97年1 月1 日起資遣乙情，亦有恆伸公司98年6 月5 日（
    98）恆人字第4 號函為憑（見本院卷第87頁），足見被告任
    職恆伸公司不能工作期間為6 個月。原告主張其不能工作期
    間逾6 個月部分，未據舉證以實其說，難予採信。
  2.原告主張因系爭事故致勞動能力減損70% 乙節，業據高雄榮
    總函覆謂：原告因系爭事故致左膝關節嚴重創傷，無法負擔
    四處行走之工作，僅能輕微走動，現仍在持續治療中，勞動
    能力減損70% ，僅餘30% ，尚無法評估完整治療後之功能回
    復情狀等語，有高雄榮總98年2 月17日高總管字第09800016
    09號函附病歷資料在卷可憑（見本院卷第45至46頁），故原
    告自97年1 月1 日起勞動能力已減損達70% ，應堪認定。被
    告辯稱原告所受左膝關節之傷害僅減損勞動能力53.38%云云
    （見本院卷第50頁），核與勞保條例殘廢給付標準表所示「
    一下肢三大關節中有一大關節喪失機能」及「兩下肢均喪失
    機能」之殘廢給付核給日數比例不符，且未據被告舉證證明
    殘廢給付核給日數比例與實際勞動力喪失比例有何關聯，其
    辯解尚乏依據，而不可採。
  3.原告另主張勞動能力減損期間之計算應計至65歲為止，被告
    則辯稱應計至60歲為止。本院審酌立法院於98年4 月22日為
    因應人口結構調整，及我國國民平均壽命已提高至76歲，且
    勞動人口年齡有延後趨勢，宜加強中高齡人力資源運用，以
    降低「少子化」對勞動力減少之衝擊等情事，已修法將勞動
    基準法（下稱勞基法）第54條第1 項第1 款之強制退休年齡
    延長為65歲等情，認本件應以65歲作為原告減少勞動能力期
    間之計算止期始為適當，被告所辯核無所據，尚難採信。查
    原告出生於41年7 月間，其於97年1 月1 日遭恆伸公司資遣
    時為55歲5 月，距其強制退休年齡65歲尚有9 年7 月（即11
    5 月），故原告於遭恆伸公司資遣後，自97年1 月1 日起因
    減少勞動能力受有損失之期間為115 個月，亦堪認定。
  4.按身體或健康受侵害，而減少勞動能力者，其減少及殘存勞
    動能力之價值，不能以現有之收入為準，蓋現有收入每因特
    殊因素之存在而與實際所餘勞動能力不能相符，現有收入高
    者，一旦喪失其職位，未必能自他處獲得同一待遇，故所謂
    減少及殘存勞動能力之價值，應以其能力在通常情形下可能
    取得之收入為標準。有最高法院61年台上字第1987號判例要
    旨足資參照。查原告為業務佣金人員，其每月收入非固定薪
    資，係按業績達成狀況發給績效獎金，惟每月保障可領取最
    低績效獎金18,000元乙情，有恆伸公司97年12月24日（97）
    恆人字第7 號函為憑（見本院卷第31頁），證人即恆伸公司
    前任協理丁○○復證稱：原告係依佣金契約計薪，公司除支
    給基本薪資外，再依發薪當月前2 或3 個月之業績銷貨量比
    例發給佣金，在原告休養期間有些固定客戶仍會固定下單，
    只是量比較少，而業績下滑不單純肇因於原告受傷，大部分
    係因受景氣影響所致（見本院卷第111 頁、第112 頁、第11
    3 頁）等語，足見原告於通常情形下所能預見之所得乃恆伸
    公司保障可領取之最低薪資18,000元，至於績效獎金因受景
    氣等因素影響，非屬可得預期之收入，不宜列入原告於通常
    情形下可取得之收入之範疇。原告固爰引勞基法主張其所受
    損失數額應比照資遣費之計算方式，以系爭事故發生前6 個
    月之平均工資45,855元，作為計算基準，惟本院審酌損害賠
    償制度之立法目的旨在填補被害人所受實際損害，有損害始
    有賠償，而勞基法關於資遣費平均工資核定之立法目的，在
    於規定勞動條件最低標準，以保障勞工權益，兩者之規範目
    的、性質均不相同，不宜爰引勞基法關於資遣費之計算方式
    作為本件損害賠償之計算基準，原告前開主張尚非可採。
  5.又依民法第193 條第1 項命加害人一次支付賠償總額，以填
    補被害人所受喪失或減少勞動能力之損害，應先認定被害人
    因喪失或減少勞動能力而不能陸續取得之金額，按其日後本
    可陸續取得之時期，各照霍夫曼式計算法，扣除依法定利率
    計算之中間利息，再以各時期之總數為加害人一次所應支付
    之賠償總額，始為允當，有最高法院22年上字第353 號判例
    要旨足參。查：
  (1)原告任職恆伸公司期間雖有6 個月不能工作，惟恆伸公司在
    上開期間仍給付固定薪資及績效獎金予原告，有恆伸公司98
    年6 月23日（98）恆人字第005 號函附薪資明細表為憑（見
    本院卷第105 頁、第107 頁），足見原告於上開期間雖不能
    工作，但仍領有薪資收入，而無損害可言，原告請求被告賠
    償上開期間之薪資損失，係屬無據，不得准許。
  (2)原告因勞動能力減少所受損害，按其於通常情形下可能取得
    之每月收入為18,000元，勞動能力減損比例為70 %，依霍夫
    曼式計算法，扣除依法定計算計算之中間利息後，總額為1,
    185,875 元（按月別5/12% 複式霍夫曼計算法，第1 個月不
    扣除中間利息，其計算式為：[18,000 元×70% ×115 月之
    霍夫曼係數94.00000000 ]=1,185,875 元，小數點以下四捨
    五入）。
  (二)原告得請求之精神慰撫金數額以若干為適當？
  1.按慰藉金之多寡，應斟酌雙方之身分、地位、資力與加害之
    程度及其他各種情形核定相當之數額；其金額是否相當，自
    應依實際加害情形與被害人所受之痛苦及雙方之身分、地位
    、經濟狀況等關係決定之，有最高法院85年台上字第460 號
    判決要旨可資參照。
  2.查原告係專科畢業，系爭事故發生時，在恆伸公司擔任業務
    工作，負責對外推銷電子零件，其96年度領有收入679,147
    元，平均每月收入為56,596元（元以下四捨五入），其名下
    有土地、房屋各1 筆、汽車1 部，總值1,470,409 元；被告
    為大榮高工畢業，係詠耀有限公司（資本額200 萬元）之代
    表人，其於96年度未申報個人綜合所得資料，惟按月領有收
    入20,000元，名下有房屋1 棟、土地2 筆、投資1 筆，總值
    2,738,868 元，業據兩造陳報在卷，並有公司登記資料查詢
    表、稅務電子閘門財產所得調件明細表、薪資單為憑（見本
    院卷第22頁、第61頁、本院卷第8 頁、97他字92號卷第35頁
    、本院卷第12頁），本院審酌兩造之身分、地位、教育程度
    、經濟狀況，及原告因系爭事故住院10日接受手術，且遺有
    創傷性關節炎之後遺症，雖經持續治療仍無法評估癒後結果
    ，原告所受精神上痛苦非輕等一切情狀，認原告請求之精神
    慰撫金以800,000 元為適當。原告請求被告給付精神慰撫金
    1,500,000 元，其中逾800,000 元部分，容有過高，應予酌
    減。
  (三)原告依民法第184 條第1 項前段，得請求損害賠償總額為若
    干？
  1.按因故意或過失，不法侵害他人之權利者，負損害賠償責任
    。民法第184 條第1 項前段定有明文。又依民法第193條第1
    項規定，不法侵害他人之身體或健康者，對於被害人因此喪
    失或減少勞動能力或增加生活上之需要時，應負損害賠償責
    任。依民法第195 條第1 項前段規定，不法侵害他人之身體
    者，被害人雖非財產上之損害，亦得請求賠償相當之金額。
    被告因疏未注意致原告受有身體上之傷害，其所為核屬過失
    侵權行為，原告爰依前引規定，請求被告賠償其因系爭事故
    所受損害，自屬有據。
  2.又原告因系爭事故支出醫療費用46,094元、看護費用180,00
    0 元、醫療器材費用8,000 元、因減少勞動能力所受損害1,
    185,875 元及非財產上損害800,000 元，合計2,219,969 元
    ，業經本院審認如前，惟按強制汽車責任保險法第32條規定
    ，保險人依本法規定所為之保險給付，視為被保險人損害賠
    償金額之一部分；被保險人受賠償請求時，得扣除之。原告
    已受領強制汽車責任保險理賠金399,995 元，為兩造所不爭
    執，原告所受損害數額2,219,969 元於扣除前開理賠金後，
    被告尚應賠償原告1,819,974元。
六、綜上所述，原告依民法第184 條第1 項前段、第193 條第1
    項及第195 條第1 項規定，請求被告給付1,819,974 元，及
    自起訴狀繕本送達翌日97年7 月12日起至清償日止，按年息
    5% 計 算之利息，係有理由，應予准許；逾此範圍者，為無
    理由，應予駁回。
七、就本判決主文第1 項部分，兩造均陳明願供擔保，分別聲請
    宣告假執行、免為假執行，經核於法均無不合，爰分別酌定
    相當擔保金額准許之。至於原告其餘假執行之聲請，則因原
    告其餘之訴遭駁回而失所附麗，應併予駁回。
據上論結，原告之訴為一部有理由、一部無理由，依民事訴訟法
第79條、第390 條第2 項、第392 條第2 項，判決如主文。
中    華    民    國    98    年    8     月    13    日
                  民事第五庭  法  官  賴文姍
正本係照原本作成。
如不服本判決，應於送達後20日內，向本院提出上訴狀並表明上
訴理由，如於本判決宣示後送達前提起上訴者，應於判決送達後
10日內補提上訴理由書（須附繕本）。
中    華    民    國    98    年    8     月    13    日
                              書記官  林秀珍


司法院資訊處製作；財團法人民間司法改革基金會備份。
